【裁判字號】    99,上易,22
【裁判日期】    990709
【裁判案由】    分配表異議之訴
【裁判全文】
臺灣高等法院花蓮分院民事判決          99年度上易字第22號
上  訴  人  丙○○
訴訟代理人  黃健弘律師
被上訴人    甲○○即黃金和之遺產管理人
訴訟代理人  余道明律師
上列當事人間分配表異議之訴案件，對於臺灣花蓮地方法院98
年度訴字第343號中華民國99年3月16日第一審判決，提起上訴，
本院於99年6月30日辯論終結，並判決如下：
    主  文
上訴駁回。
第二審訴訟費用由上訴人負擔。
    事實及理由
一、本件經本院審理結果，認為原審判決認事用法，並無不合，
    爰引用第一審判決書所載之事實及理由如附件所示。
二、上訴人不服原審判決提起上訴，補充理由略以：
  (一)依民法第759條之1、民事訴訟法第281條規定可知，有抵押
    權之設定登記，即可推定登記權利人有此權利，若無反證，
    即可推定該事實而無庸舉證。又依最高法院71年台抗字第30
    6號判決要旨可知：一般抵押權設定情形，必先有被擔保之
    債權存在，而後抵押權始得成立；至於最高限額抵押權，設
    定登記時可不必先有債權存在。本件上訴人與訴外人黃金和
    親至花蓮地政事務所，乃係設立擔保債權新臺幣（下同）20
    萬元之一般抵押權（以下簡稱系爭抵押權），若設立登記時
    訴外人黃金和未向上訴人借貸20萬元，訴外人黃金和應係設
    立最高限額抵押權才是，且系爭普通抵押權既經登記，依上
    開條文規定即推定有此權利，除非被上訴人舉反證推翻上訴
    人之權利，並塗銷上訴人之抵押權，否則上訴人自無庸舉證
    其權利確實存在，原審認上訴人縱為抵押權之設定登記，若
    所擔保之債權不存在，仍不能認為其抵押權業以成立，未予
    審酌上情，實有違誤。
  (二)另上訴人係於92年7月21日及22日於其花蓮第二信用合作社
    之帳戶，共計提領37萬元交付訴外人黃金和，其中21日提領
    之12萬元係於縣政府服務台後方交付，22日交付25萬元予訴
    外人黃金和。而就借款中之20萬元即係系爭抵押權擔保之債
    權，因上訴人認該債權已有設定抵押權足資證明，故未另行
    要求訴外人黃金和簽立票據或借據等債權憑證；借款17萬元
    債權，則由訴外人黃金和於92年7月17日簽發面額17萬元之
    本票交付上訴人為擔保。又系爭抵押權設立登記日期為92年
    7月21日與上訴人提領上開款項之日期相符，依常情而言，
    上訴人實無可能交付部分款項予訴外人黃金和，其他款項卻
    未交付之理，原審就上開證據未予審酌，徙以上訴人未能舉
    證交付訴外人黃金和20萬元之情，而認系爭抵押權不存在，
    亦有不當。
  (三)證人乙○○知曉訴外人黃金和向上訴人借錢ㄧ事，且可證明
    上訴人與訴外人黃金和於92年7月21日於縣政府提款機領錢
    ，且亦見到上訴人與訴外人設定抵押權之契約書。證人高春
    蘭於本院97年度上易字第62號之證述，可證上訴人確有將借
    款交付訴外人黃金和之事實。
  (四)並聲明：1.原判決廢棄。2.被上訴人在第一審之訴駁回。3.
    第一、二審訴訟程序費用由被上訴人負擔。
三、被上訴人答辯則以：
  (一)按確認法律關係不存在之訴，如被告主張其法律關係存在，
    應由被告負舉證責任。本件抵押權為ㄧ般抵押權，從屬於主
    債權，如主債權不存在從權利即失所附麗，是上訴人應就系
    爭抵押權所擔保之20萬元債權負舉證責任至為灼然。
  (二)上訴人主張於92年7月21及22日提領37萬元，其中20萬元為
    系爭抵押權之佐證，惟上揭事實僅能證明上訴人曾提領如數
    金額，無法證明交付訴外人黃金和。又苟真有交付37萬元予
    訴外人黃金和，何以僅就17萬元開票，20萬元卻為抵押權設
    定，而非就兩筆款項作相同擔保，顯不合常情。是以上訴人
    即無法舉證20萬元債權存在，自應受不利認定。
  (三)又依據上訴人之陳述，其於92年7月17日申請設定抵押權，
    卻於同年月21、22日始交付借款債權，則抵押權設定當時根
    本沒有主債權，故不在擔保的範圍內。
  (四)請求向花蓮地政事務所函查上訴人領取抵押權設定契約書之
    日期，若係於92年7月22日領取，則證人乙○○之證言即不
    可採。
  (五)依據本院97年度上易字第62號判決可知，證人高春蘭僅證明
    其有看見上訴人交付借款中之17萬元予訴外人黃金和，然前
    開判決確認之金額，係92年7月17日的發票日，而上訴人當
    時從未提及提款紀錄，而本件存摺紀錄是92年7月21、22日
    ，與前開判決認定完全不符。
  (六)並聲明：1.上訴駁回。2.第二審訴訟費用由上訴人負擔。
四、駁回上訴之理由：
  1.上訴人於本院準備程序中先主張：系爭抵押權擔保的20 萬
    元債權是跟另案97年度訴字第126號附表編號2的借款17萬元
    共計37萬元是同時在花蓮縣政府服務台後方交付，有原審提
    款明細為證云云，然依上訴人提出之有花蓮第二信用合作社
    存款往來明細帳顯示，92年7月21日是領款共12萬元，92年7
    月22日是領款25萬元，則如同時將37萬交付給黃金和，交付
    日期必定在92年7月22日當日或以後，而系爭抵押權在92年7
    月21日登記，顯然在系爭抵押權登記之前，上訴人並未交付
    系爭抵押權擔保之20萬元給黃金和。而上訴人嗣後又翻異前
    詞，改稱：我是分二次給黃金和，第一次我是於21日給他12
    萬元，我是在服務台後面交付給黃金和；第二次是22日我領
    了25萬元再交付給黃金和云云，所述前後矛盾，顯係配合提
    款資料而更改供述，難以採信，況縱認屬實，依上訴人之供
    述亦可反證系爭抵押權在登記之前，上訴人確實並未完全交
    付20萬元給黃金和，上訴人自不能依民事訴訟法第281條之
    規定主張無庸舉證，其仍應舉證證明有交付系爭抵押權擔保
    之20萬元給黃金和之事實。
  2.上訴人雖以上開提款日期92年7月21日、22日與系爭抵押權
    登記日期相近，金額相符，足認上訴人提領之款項確有交付
    黃金和云云。然上訴人雖於上開時間提領37萬元，然提領之
    原因可能其多，尚難僅以數字吻合即遽認上開款項即有交付
    給黃金和，何況上訴人關於交付之情形供詞反覆，已如前述
    ，難以採信；且上訴人既知要設定抵押權以保障其債權，依
    常情而言，又豈有僅擔保20萬元而未將其他借款一併列入擔
    保之理？故上訴人上開主張亦難遽採。
  3.上訴人雖舉證人乙○○為證，然乙○○到庭證稱：我看到過
    黃金和好多次來找丙○○，事後我問丙○○，丙○○說是要
    跟她借錢，我沒有辦法記得是什麼時候，我對丙○○及黃金
    和來往金額我都不太清楚，我只知道黃金和跟丙○○借錢；
    我看過一次丙○○去領錢，就是丙○○快離開工商課時，辦
    公室中堂有二信的提款機，我看過一次，但是我並未親眼看
    到丙○○拿錢給黃金和等情明確。則乙○○既記不得是何時
    看到上訴人在提款機領錢亦未看到上訴人交錢給黃金和，則
    乙○○之證詞自無從作為有利上訴人之證明。
  4.上訴人另以證人高春蘭於原審另案97年度訴字第126號案中
    之證詞為證，經本院調閱上開案卷查核結果，證人高春蘭於
    該案中證稱：90幾年間，有一次在縣政府服務台我看到丙○
    ○拿出本票給黃金和簽名，我不知道金額，我沒有很注意，
    我只有看過這一次，其他我不知道，我沒有看過丙○○拿十
    幾萬給黃金和等語（見該案卷第91頁），顯然高春蘭所看到
    簽本票一事與本案無關，不能證明上訴人交付系爭抵押權擔
    保之20萬元之事實。
  5.從而，被上訴人以上訴人系爭抵押權擔保之20萬元債權不存
    在，依確認抵押權不存在及分配表異議之訴之法律關係，請
    求確認系爭抵押權擔保之20萬元債權不存在，及上訴人於原
    審法院97年度執字第6122號強制執行事件，98年8月10日作
    成之分配表次序8（原判決主文誤載為次序7，為顯然錯誤）
    第4順位抵押權之債權原本20萬元應予剔除不得分配，為有
    理由，應予准許。原審因而准許被上訴人之請求，要無不合
    。上訴意旨指摘原判決不當，求予廢棄改判，為無理由，應
    予駁回。
  6.又上訴人於本院準備程序終結前，已表明無其他證據提出，
    嗣於言詞辯論時又請求傳喚證人葉仁美以證明上訴人交錢給
    黃金和之經過，已有礙訴訟之終結，且上訴人對於交付金錢
    給黃金和之情形已矛盾不一，難以採信，無再傳喚上開證人
    之必要，附此敘明。
  7.本件事證已臻明確，兩造其攻擊或防禦方法，經本院審酌後
    ，認與本件之結論無涉，不再一一論述。
據上論結，本件上訴為無理由，依民事訴訟法第449條第1項、第
454條第1項、第78條，判決如主文。
中    華    民    國    99    年    7     月    9     日
                  民事庭審判長法  官  何方興
                              法  官  許仕楓
                              法  官  林碧玲
以上正本係照原本作成。
本件不得上訴。
中    華    民    國    99    年    7     月    9     日
                              書記官  李閔華

司法院資訊處製作；財團法人民間司法改革基金會備份。
